臺灣桃園地方法院民事判決　　　　　　 95年度重訴更字第3號
原　　　告　戊○○
訴訟代理人　李國煒律師
　　　　　　甲○○
　　　　　　己○○
被　　　告　乙○○
　　　　　　　　　　　　樓之8.
　　　　　　丙○○
共　　　同
訴訟代理人　傅雲欽律師
被　　　告　丁○○
上列當事人間請求履行契約事件，經台灣高等法院發回更審，本
院於民國96年12月26日言詞辯論終結，判決如下：
    主  文
被告應就其被繼承人宋幼妹所遺坐落桃園縣觀音鄉○○○段埔頂
小段二七地號土地之應有部分全部辦理繼承登記後，將所繼承之
應有部分移轉登記予原告。
第一審及發回前第二審之訴訟費用由被告連帶負擔。
    事  實  及　理　由
壹、程序方面：
一、按耕地三七五減租條例第26條，所謂出租人與承租人間因耕
    地租佃發生爭議案件，非經調解、調處，不得起訴，係指當
    事人間本於耕地租佃關係而發生之爭議案件而言。如原告起
    訴主張無租賃關係存在，而本於其他之法律關係為訴訟標的
    ，即無該條之適用，最高法院46年台抗字第24號判例要旨可
    資參照。被告雖抗辯本件係屬租佃爭議，依上開規定應先經
    調解、調處云云，惟原告與訴外人即已歿之宋幼妹（下稱宋
    幼妹）間之系爭三七五租約，業已終止，有桃園縣私有耕地
    更正通知書在卷可稽 (見本院卷第93頁)， 而原告主張其訴
    訟標的係基於系爭土地買賣契約所生之移轉登記請求權 (詳
    後述)， 堪認本件非屬出租人與承租人間因耕地租佃發生爭
    議，自無上開規定之適用，被告執此抗辯，委不足採。
二、被告丁○○未於最後言詞辯論期日到場，核無民事訴訟法第
    386 條各款所列情形，爰依原告聲請，由其一造辯論而為判
    決。
三、訴狀送達後，原告不得將原訴變更或追加他訴，但該訴訟標
    的對於數人必須合一確定時，追加其原非當事人之人為當事
    人者，不在此限，民事訴訟法第255 條第1 項第5 款定有明
    文。本件原告之訴訟標的既係基於系爭土地買賣契約所生之
    移轉登記請求權，而被告丙○○、乙○○、丁○○為宋幼妹
    之繼承人，承受被繼承人財產上一切權利義務，又遺產尚未
    經分割，各繼承人對於該遺產為公同共同，該訴訟標的對於
    被告全體必須合一確定。從而，原告於本件審理中追加丁○○為被告，核符上揭規定，應予准許。
貳、實體部分
一、原告主張：(一)坐落於桃園縣觀音鄉○○○段埔頂小段27地號
    土地，面積1357平方公尺（下稱系爭土地），為訴外人宋幼
    妹所有，被告乙○○、丙○○、丁○○則為其繼承人，惟系
    爭土地迄今仍未辦理繼承登記，仍登記為宋幼妹所有。(二)訴
    外人即原告先父黃謀枝早年即向宋幼妹之父宋祥承租其所有
    系爭土地及同上地段26-1地號土地而為耕種，政府實施耕者
    有其田、耕地放領政策後，上開兩筆土地為宋幼妹之保留地
    ，仍由黃謀枝續租耕作，並辦妥三七五租約（下稱系爭三七
    五租約）之登記。黃謀枝歿後改由原告續租。(三)嗣於民國82
    年間，宋幼妹欲將上開兩筆土地收回出售，乃與原告約定以
    出售所得四六分賬，佃農得四為條件，由原告同意宋幼妹收
    回土地，並約定上開26-1地號之較大筆耕地之出售款項全歸
    宋幼妹所有，較小筆且已建農舍之系爭土地則抵作原告應得
    之份，雙方並簽立不動產 (土地)買 賣契約書 (下稱系爭土
    地買賣契約)， 宋幼妹並提供系爭土地所有權狀交付原告收
    執，並於該契約第14條之特約事項及契約之末且載明：依三
    七五租約，本筆買賣為無償買賣；本案業由買賣雙方因付清
    尾款後，由買方取回權狀並結案等語，原告因不懂法律，誤
    以為如此即已取得系爭土地所有權。嗣宋幼妹於87年間死後
    ，原告經人提醒始趕辦系爭土地移轉登記事宜，幾經接洽被
    告均無人願辦理繼承登記及協辦移轉登記，嗣原告函請被告
    出面處理，均未獲置理，爰依繼承及兩造間所訂契約之法律
    關係起訴等語。(四)並聲明：被告應將宋幼妹所有之系爭土地
    辦理繼承登記後，將所取得應有部分移轉登記予原告。
二、被告則以：(一)原告主張其於82年間與宋幼妹協議終止系爭三
    七五租約，由宋幼妹取回同段26-1地號土地，而系爭土地則
    以「無償買賣」方式抵充原告應得三七五租約終止之補償，
    核屬出租人與承租人間因耕地租佃爭議，依耕地三七五減租
    條例第26條，應先經調解、調處，不得逕行起訴。原告未經
    上開程序逕行起訴，依民事訴訟法第249 條第1 項第6 款規
    定，顯然欠缺訴訟成立要件，其訴為不合法。(二)原告所提出
    之系爭土地買賣契約書，被告亦否認其上之簽名、印文乃至
    於該書面之真正，被告應舉證證明其真正。(三)系爭不動產買
    賣契約書縱屬真正，依該契約第14條記載為無償買賣，實質
    上即屬贈與，依民法第408 條規定，被告得依法撤銷等語，
    資為抗辯，並聲明：原告之訴駁回。
三、兩造不爭執事項
　(一)系爭土地與同地段26-1地號土地為宋幼妹之父宋祥所有出租
    予原告之先父黃謀枝耕作，並訂有三七五租約，黃謀枝歿後
    ，仍由原告戊○○續租耕作。
　(三)宋幼妹於82年8 月30日出售與系爭土地仳鄰之同段26-1地號
    土地予他人，並於同年10月15日辦妥所有權移轉登記。
  (四)83年9 月27日地政事務補發宋幼妹系爭土地所有權狀。
　(五)系爭土地所有權狀為原告執有。
　(六)自82年迄今系爭土地之地價稅，均由被告丙○○繳納。
  (七)宋幼妹於87年11月23日死亡。
  (八)系爭土地目前仍登記於宋幼妹名下。
  (九)宋幼妹之全體繼承人為被告乙○○、丙○○、丁○○。
　(十)系爭土地迄今仍由原告占有並蓋有農舍。
  (十一)上揭事實，有系爭土地買賣契約、所有權狀、存證信函、戶
    籍謄本、宋幼妹之遺產稅申報書 (有申報系爭土地為遺產)
    、26-1地號舊土地登記謄本，本院依職權向桃園縣觀鄉公所
    調取系爭土地私有耕有登記申請書、私有耕地租賃契約更正
    通知書、地價稅單等在卷可稽 (分別見本院重訴字347 號卷
    第7 頁以下；重上字第187 號卷第25頁以下、34頁以下；本
    院卷第40頁以下、第42頁、第56頁以下、第92頁以下、第11
    4 頁以下、第162 頁)， 堪信屬實。
四、兩造爭執事項及本院判斷
    兩造爭執之點厥為：(一)原告與宋幼妹間是否存在系爭土地買
    賣契約？(二)原告執有系爭土地所有權狀之原因為何？本件究
    應由何人負舉證之責？(三)原告請求移轉登記系爭土地，是否
    有理由？茲將本院判斷之心證，詳述如下：
  (一)按刑事訴訟程序中因其有罪判決，對於人之生命、身體、自
    由等關係重大，一經誤判，則將殃及無辜，是公訴人對被告
    有罪之舉證責任，應達到無合理可疑之程度，亦即須達於英
    美法上所稱良知之確信；但民事訴訟程序並不相同，原告就
    有利於己之事實主張所須負擔之舉證責任，以達於足可轉換
    舉證責任之優勢證據程度為已足，而於被告否認其事實主張
    者，則改由被告負證明優勢證據瑕疵之責。此由民事訴訟法
    第277 條本文固規定當事人主張有利於己之事實者，就其事
    實有舉證之責任，然其但書規定「但法律別有規定，或依其
    情形顯失公平者，不在此限」自明。職是，民事之證明程度
    較諸刑事為輕。又民事事件上，證據之證明力較為強大，更
    為可信者，即足以使審理事實之人對於爭執之事實認定其存
    在，更勝於不存在，即達到蓋然的心證，此即所稱之「證據
    優勢法則」。故在具體案件審理中，若兩造所主張之事實及
    提出之證據，經衡量後對「待證事實」可達到前開所稱蓋然
    之心證時，法院即應為信該當事人所主張之事實為真；反之
    ，則應認該當事人主張之事實為偽。我國證據法李學燈教授
    早於其舉證責任及其分配轉換之問題一文，即採相同之見解
    。準此，原告於起訴原因已有相當之證明，而被告於抗辯事
    實並無確實證明方法，僅以空言爭執者，當然認定其抗辯事
    實之非真正，而應為被告不利益之裁判，最高法院上字第16
    79號判例意旨亦揭示同一見解。又所有權狀為權利之證明，
    以所有權人或其繼承人持有為常態，如為他人所持有，要屬
    變態事實，自應由該所有權人或繼承人就該變態事實，負舉
    證責任。
  (二)原告所傳訊之證人即桃園縣觀音鄉公所承辦人洪麗觀於本院
    審理中結證證稱：「（提示系爭土地三七五租約正本，此租
    約代表何意？）此為租約正本無誤，此是宋幼妹與戊○○有
    三七五租約，終止日期上載為82年9 月13日終止。」；「（
    系爭租約原先是存在於何人間？）此租約是經過變更，原先
    的租約是存在於宋祥與黃謀枝間，於77年3 月3 日變更為宋
    幼妹與戊○○。」；「（租約最早於何時開始，存在於何人
    之間？）依本所留存之三七五租約正本所載，系爭租約最早
    自38年6 月21日開始存在於黃謀枝及宋祥間，直至77年3 月
    3 日才變更為宋幼妹與戊○○間。」；「（變更原因為何？
    ）依照本所留存的資料所載應該是繼承關係。」；「（由何
    處可以看出來是繼承關係？）依照臺灣省耕地租約登記辦法
    規定，承租人的繼承人才能繼承耕作權。」；「（當繼承人
    有數人時，是否均須登記上去？）不是，以現耕的繼承人才
    登記。」；「（是否須其他繼承人的同意書？）有二種方式
    ，需要非現耕繼承人同意書，或是現耕繼承人切結他是現耕
    繼承人。」；此外，復有本院依職權向桃園縣觀音鄉公所調
    取系爭土地三七五租約訂立、變更、終止登記相關資料 (含
    系爭土地私有耕有登記申請書、私有耕地租賃契約更正通知
    書)在 卷可稽【見本院卷第92頁以下，第11 4頁以下】，其
    上確有記載宋祥、宋幼妹、黃謀枝、原告就系爭土地與同段
    26-1土地訂立三七五租約之事實，是證人之證言與書證相符
    ，應堪採信。從而，宋祥與原告之父黃謀枝就系爭土地自38
    年起，即就系爭土地及同段26-1土地三七五租約並依法登記
    ，宋祥死後由宋幼妹繼承，黃謀枝死後77年間由原告現耕繼
    承並登記上開租約，嗣原告與宋幼妹於82年9 月13日終止系
    爭三七五租約之事實，堪予採認。
  (三)原告主張82年間宋幼妹擬出售同段26-1土地，即與被告協議
    終止上開土地及系爭土地之三七五租約，並以系爭土地抵充
    作價為原告之補償，並提出系爭土地買賣契約書、所有權狀
    等為證等語，此為被告所否認，並以前詞置辯，惟：
  1.系爭土地買賣契約書末尾當事人欄所載宋幼妹之地址為「台
    北市○○○路○ 段21號8 樓之1 」，正為被告丙○○之地址
    ，而依兩造之陳述及主張，原告與被告丙○○素不相識；參
    以系爭土地所有權狀為原告執有，且占用系爭土地並蓋有農
    舍長達十餘年等情觀之（詳後述），堪信上開地址遭原告單
    方虛偽填載之可能性不高，是該契約書縱因宋幼妹死亡，致
    原告無法舉證證明其真正，亦得供本院心證之參考。
  2.系爭土地及同段26-1地號土地自38年起即由原告之父黃謀枝
    承租耕作，嗣其死後自77年3 月3 日起由原告繼租耕作，迄
    82年9 月13日為止，有上開私有耕地租賃契約更正通知書等
    在卷足憑（見本院卷第92頁以下)， 是原告主張自77年3 月
    3 日至82年9 月13日止，其於上開兩筆土地上續租耕作之事
    實，應堪採信。參以，宋幼妹確於82年8 月30日出售同地段
    26-1地號土地，並隨即於同年10月15日辦妥過戶登記，為兩
    造所不爭，並有原告提出之該地號土地登記謄本可證 (見本
    院卷第42頁)， 就「系爭三七五租約終止」、「出售同段26
    -1土地及過戶」之時點均相銜接等情交互以析，原告主張宋
    幼妹因出售同段26-1地號土地而與之協議終止上開兩筆土地
    之系爭三七五租約之事實，堪信為真正。
  3.按耕地經依法編定或變更為非耕地使用，經出租人於租期屆
    滿前終止租約收回土地時，應給予佃農補償，為耕地三七五
    減租條例第17條第1 項第5 款及第2 項所明定。經查，系爭
    土地於65年8 月26日地目等則調整為建地，有該土地之登記
    謄本1 份在卷可稽 (見本院卷第195 頁)， 是依上揭規定，
    地主終止系爭土地之三七五租約時，應給予佃農補償。本院
    審酌：被告丙○○於宋幼妹87年間死亡時，將系爭土地列報
    為其遺產之事實，有上開遺產稅查核報告書可佐 (見重上字
    卷第187 號卷第34頁)， 足證被告丙○○知悉系爭土地為宋
    幼妹之遺產；再者，宋幼妹與原告於82年9 月13日終止系爭
    三七五租約後，即於83年9 月27日申請系爭土地所有權狀之
    補發，該權狀並由原告持有至今；再佐以原告於系爭土地上
    蓋有農舍至今，有其提出之現況照片可參 (見本院卷第196
    頁)， 被告丙○○明知系爭土地早已終止系爭三七五租約，
    且為宋幼妹之遺產，竟任令原告占有使用甚至蓋農舍至今長
    達十餘年，顯違常情。從而，原告主張系爭土地所有權狀係
    由宋幼妹所交付之事實，洵屬可採。
  4.不動產所有權狀雖僅為權利之證明文件，非不動產權利本身
    ，然於我國社會生活經驗上，尤以鄉下農業習慣及受教育不
    多之人，通常認為係權利之重要證明件，甚至表彰該權利。
    被告雖抗辯伊不清楚系爭土地所有權狀為何由原告持有多年
    ，可能是借閱或借用甚至偷取云云，然此等變態事實本應由
    其負舉證之責，其既未舉證僅空言抗辯，自應受不利之認定
    。綜上各節以析，依優勢證據法則，原告主張宋幼妹因出售
    同段26-1土地，而以系爭土地抵充應給予原告之補償，並成
    立契約繼而交付系爭土地所有權狀之事實，本院可得蓋然性
    心證，而予採信。
  5.至於，被告抗辯縱系爭土地買賣契約書係屬真正，然因無償
    買賣即係贈與，伊得依民法408 條於移轉登記前予以撤銷云
    云，惟贈與係無償行為，然宋幼妹與原告間之約定，係以系
    爭土地作價抵充佃農可得三七五租約終止之補償，性質上並
    非無償行為，而係類似買賣之無名契約，本件應無上開條文
    規定之適用至明。
  6.末以，移轉登記系爭土地所應繳納之增值稅，原告於本院審
    理中已同意「應由其 (依與宋幼妹之約定)負 擔繳納」等語
    (見 本院卷第18 6頁)； 另被告丙○○代為繳納之地價稅，
    有無不當得利之問題，均非本件所得審究，併予敘明。
五、按契約一經成立，雙方均應受其拘束，除有合法原因外，不
    能任意解除。又繼承人自繼承開始時，除本法另有規定外，
    承受被繼承人財產上之一切權利義務。繼承人有數人時，在
    分割遺產前，各繼承人對於遺產全部為公同共有。民法第11
    48條前段、第1151條分別定有明文。本件原告業已依約同意
    將系爭土地及同地段26-1地號土地由宋幼妹收回出售，宋幼
    妹依約即負移轉系爭土地所有權予原告之義務，而宋幼妹未
    依約履行上開義務，其繼承人即被告3 人於未拋棄繼承之情
    形下，自應辦理繼承登記，繼之依承受被繼承人即宋幼妹所
    負之系爭土地移轉登記義務，依上開契約移轉系爭土地所有
    權予原告。從而，原告依契約及繼承之法律關係，請求被告
    應就其被繼承人宋幼妹所遺之系爭土地辦理繼承登記後，將
    所繼承之應有部分移轉登記予原告，為有理由，應予准許。
六、本件事證已臻明確，兩造其餘之主張、陳述及所提之證據資
    料，核與判決結果無何影響，爰不一一論述，附此敘明。
七、據上論結，本件原告之訴為有理由，依民事訴訟法第385 條
    第1 項前段、第85條第2 項，判決如主文。
中　　華　　民　　國　　96　　年　　12　　月　　31　　日
                  民事第二庭    法　官　張金柱
以上正本證明與原本無異。
如對本判決上訴，須於判決送達後20日內向本院提出上訴狀。
中　　華　　民　　國　　97　　年　　1 　　月　　2 　　日
                                書記官　黃珮娟
